臺灣花蓮地方法院刑事判決
110年度訴字第92號
公  訴  人  臺灣花蓮地方檢察署檢察官
被      告  劉威辰



選任辯護人  蘇彥彰律師
上列被告因違反藥事法案件，經檢察官提起公訴（109年度偵字
第1314號、第4166號、110年度偵字第1495號），本院判決如下
：
    主  文
劉威辰無罪。
    理  由
一、公訴意旨略以：被告劉威辰明知含有尼古丁（Nicotine）成
    分之電子菸、電子菸油，為藥事法所列管之藥品，應先向衛
    生福利部申請核准，始可輸入，竟基於輸入禁藥之犯意，為
    下列犯行：
（一）於民國108年3月4日前某日，自大陸地區人士購買含有尼
      古丁成分之NRX尼威電子霧化器套件即電子菸(內含電子菸
      油2小瓶)15組(下稱扣案物A)，再委託大陸地區某航空貨
      運承攬公司轉委託不知情之翔和國際運通有限公司（下稱
      翔和公司），以「顏君淩」為納稅義務人，向財政部關務
      署臺北關（下稱臺北關）申報自大陸地區轉由香港輸入品
      名為「首飾」、數量「2PCE」之進口快遞貨物乙批（簡易
      申報單號碼：CX/08/0K7/31N17號，提單主號：000-00000
      000號，提單分號：0000000000號），而以航空貨運快遞
      方式，自大陸地區轉由香港輸入未經核准而禁止輸入之扣
      案物A。嗣臺北關人員於108年3月4日，在桃園市○○區○○路
      000號臺灣桃園國際機場遠雄航空自由貿易港區股份有限
      公司快遞專區貨棧（下稱桃園機場快遞貨棧），開箱查驗
      並扣得扣案物A。
（二）於108年8月26日前某日（起訴書原記載108年3月26日前某
      日，經檢察官當庭更正），自大陸地區人士購買含有尼古
      丁成分之電子菸彈300盒(下稱扣案物B)，再委託大陸地區
      某航空貨運承攬公司轉委託不知情之翔和公司，向臺北關
      申報自大陸地區輸入品名為「化妝品」之進口快遞貨物乙
      批（主提單號碼：000-00000000號），而以航空貨運快遞
      方式，自大陸地區輸入未經核准而禁止輸入之扣案物B。
      嗣臺北關人員於108年8月26日，在桃園機場快遞貨棧開箱
      查驗並扣得扣案物B。
（三）於民國108年11月29日前某日，自大陸地區人士購買含有
      尼古丁成分之電子菸彈5950支、菸油613瓶(下稱扣案物C)
      ，再委託大陸地區某航空貨運承攬公司轉委託不知情之捷
      達航空貨運承攬有限公司（下稱捷達公司），向臺北關申
      報自大陸地區輸入進口快遞貨物乙批（簡易併袋進口報單
      第CX/08/0N7/6F198號，提單主號：000-00000000號，袋
      號：0N76F198，共計7袋），而以航空貨運快遞方式，自
      大陸地區輸入未經核准而禁止輸入之扣案物C。嗣臺北關
      人員於108年11月14日，在桃園機場快遞貨棧開箱查驗並
      扣得扣案物C。
（四）因認被告上開均涉犯藥事法第82條第1項之輸入禁藥罪嫌
      等語。
二、按犯罪事實應依證據認定之，無證據不得認定犯罪事實，刑
    事訴訟法第154條第2項定有明文。刑事訴訟上證明之資料，
    無論其為直接或間接證據，均須達於通常一般之人均不致有
    所懷疑，而得確信其為真實之程度，始得據為有罪之認定，
    若關於被告是否犯罪之證明未能達此程度，而有合理懷疑之
    存在，致使無從形成有罪之確信，根據「罪證有疑，利於被
    告」之證據法則，即不得遽為不利被告之認定。又按刑事訴
    訟法第161條第1項規定：檢察官就被告犯罪事實，應負舉證
    責任，並指出證明之方法。因此，檢察官對於起訴之犯罪事
    實，應負提出證據及說服之實質舉證責任。倘其所提出之證
    據，不足為被告有罪之積極證明，或其指出證明之方法，無
    從說服法院以形成被告有罪之心證，基於無罪推定之原則，
    自應為被告無罪判決之諭知。又依刑事訴訟法第154條第2項
    規定，有罪判決書理由內所記載認定事實所憑之證據，須經
    嚴格證明之證據，在無罪判決書內，因檢察官起訴之事實，
    法院審理結果認為被告之犯罪不能證明，所使用之證據不以
    具有證據能力之證據為限，故無須再論述所引有關證據之證
    據能力（最高法院100年度台上字第2980號判決意旨參照）
    。是被告及其辯護人否認證人即翔和公司負責人游高彥於警
    詢證述之證據能力一節（見本院卷第141至142頁），依前揭
    意旨爰不贅述，先予敘明。
三、公訴意旨認被告劉威辰涉犯上開罪嫌，無非係以被告於警詢
    及偵查中之供述、證人即被告配偶游子葳、證人即被告同住
    弟李詩皓於警詢及偵查之證述、證人即翔和公司實際負責人
    游高彥於警詢之證述、進口快遞貨物簡易申報單（下稱申報
    單）、扣案物清單、扣案物照片、宅急便托運單、HCT(即新
    竹物流)VIP客戶配送單照片（下稱配送單）；臺北關108年3
    月4日、同年8月26日、同年11月14日之各扣押貨物收據及搜
    索筆錄；衛生福利部食品藥物管理署108年8月7日、109年4
    月8日、同年月28日各函暨所附檢驗報告；玉山銀行109年11
    月18日、109年12月21日各函暨所附淘寶用戶與玉山銀行跨
    境買淘寶業務往來資料、淘寶網站交易紀錄、門號查詢單為
    主要論據。
四、訊據被告堅詞否認有何違法輸入禁藥犯行，辯稱：我未進口
    輸入上開扣案物，我不知道為何上開扣案物收件人都是我弟
    李詩皓、我使用的手機門號及我家地址，我曾收過物流公司
    非我訂購物品，我會請物流公司將誤送的物品收回等語。辯
    護人為被告辯稱：上開扣案物之進口申報單記載之收件人均
    非被告，且貨運配送單所載之姓名非被告、手機門號亦非被
    告申辦，無從認定上開扣案物為被告進口輸入；且依證人游
    高彥證述可知進口貨物輸入臺灣後，可由真正訂貨人於貨物
    通關後再行變更收貨地址或自行至貨運站取貨，難以上開扣
    案物所載收件人資料而推論被告為實際訂貨人；被告無使用
    電子菸習慣，且依被告及證人游子葳之108年淘寶購物紀錄
    及淘寶帳戶綁定之玉山銀行刷卡紀錄，均可證被告未購入上
    開扣案物，是檢察官未舉證被告輸入上扣案物之紀錄及金流
    ，且被告亦無任何藥事法相關前科，無從證明被告有何本案
    犯行等語。經查：
（一）翔和公司於108年3月4日以「顏君淩」為納稅義務人，向
      臺北關申報自大陸地區轉由香港輸入品名為「首飾」、數
      量「2PCE」之進口快遞貨物乙批（簡易申報單號碼：CX/0
      8/0K7/31N17號，提單主號：000-00000000號，提單分號
      ：0000000000號），以航空貨運快遞方式自大陸地區轉由
      香港輸入，而經臺北關人員於同日在桃園機場快遞貨棧開
      箱查驗並扣得含有尼古丁成分之扣案物A；翔和公司於108
      年8月26日向臺北關申報自大陸地區輸入品名為「化妝品
      」之進口快遞貨物乙批（主提單號碼：000-00000000號）
      ，以航空貨運快遞方式，自大陸地區輸入，而經臺北關人
      員於同日在桃園機場快遞貨棧開箱查驗並扣得含有尼古丁
      成分之扣案物B；捷達公司於108年11月29日向臺北關申報
      自大陸地區輸入進口快遞貨物乙批（簡易併袋進口報單第
      CX/08/0N7/6F198號，提單主號：000-00000000號，袋號
      ：0N76F198，共計7袋），以航空貨運快遞方式自大陸地
      區輸入，而經臺北關人員於108年11月14日，在桃園機場
      快遞貨棧開箱查驗並扣得扣案物C。而前開扣案物A、B、C
      之貨運收件人均為證人李詩皓、收件電話均為被告使用之
      手機號碼0970之門號（號碼詳卷）、收件地址為被告之花
      蓮縣花蓮市之居所（地址詳卷）等節，業據被告於警詢、
      偵訊及本院中坦承不諱（桃檢偵字5670號卷第21至24頁，
      桃檢偵字19193號卷第9至13頁，花檢偵字1314號卷第43至
      45頁，本院卷第138至141頁），核與證人即捷達公司訴訟
      代理人黃柏達於警詢、證人游子葳、李詩皓於警詢及偵查
      、證人游高彥於警詢及本院之證述大致相符（桃檢偵字56
      70號卷第9至13、29至32、37至40頁，花檢偵字1314號卷
      第43至45頁，花檢偵字1495號卷第5至7、13至15頁，本院
      卷第249至254頁），並有申報單、扣案物清單、扣案物照
      片、宅急便托運單、配送單照片；衛生福利部食品藥物管
      理署108年8月7日、109年4月8日、同年月28日各函暨所附
      檢驗報告、門號查詢單附卷足憑（見桃檢偵字5670號卷第
      45、49至55頁，桃檢偵字19193號卷第25至35頁，花檢偵
      字1495號卷第21、51至69、75至83、88頁），並扣得扣案
      物A、B、C之物品，有臺北關108年3月4日、同年8月26日
      、同年11月14日之各扣押貨物收據及搜索筆錄在卷可考（
      見桃檢偵5670號卷第47頁，桃檢偵19193號卷第23頁，花
      檢偵第1495號卷第41至47頁），此部分事實，首堪認定。
      據此固可推認扣案物A、B、C之收件者聯繫方式均為被告
      使用、居住之個人資料，然不得以此驟以推論上開扣案物
      均為被告所輸入。
（二）證人游高彥於警詢及本院證稱：我是翔和公司實際負責人
      ，本案扣案物A因大陸地區集貨商未提供而無實際貨主之
      個案委任書，一般而言，從大陸委託本公司報關之貨物內
      容是由大陸客戶告知，本公司無從知悉實際訂購人，貨物
      進入臺灣清關後，是依照大陸客戶事先黏貼在貨物外包裝
      之派送單，交由物流公司依派送單上收件人、收件地址及
      收件電話送件，而非依申報單上地址派送，依我從業經驗
      ，貨物外包裝上派送單的地址可能不是實際訂購貨物之人
      ，貨物進入臺灣清關後，可由真正訂購人更改配送地址，
      或自行至貨物站取件，過往亦曾處理過貨物黏貼單上收件
      人並非實際收件人之情況等語（見桃檢偵字5670號卷第37
      至40頁，本院卷第249至254頁），核與證人黃柏達於警詢
      之證述：我是捷達公司經理，依一般處理流程，本公司收
      到大陸方提供報機明細後，將該資料作為向臺北關申報的
      資料，當貨物進入臺灣清關後，本公司再交物流業者負責
      派送，本公司無法實質審核大陸地區提供之報關明細內容
      ，亦無法確認在臺實際購物者等語相符（見花檢偵字1495
      號卷第5至7、13至15頁），由此可知，在臺受託進口輸入
      貨物之報關公司，僅係由大陸地區託運公司提供而取得報
      關資料，並由大陸地區公司將該貨物之收件人派送資料逕
      行黏貼於貨物外包裝上，報關公司無法確認在臺實際訂購
      人為何，亦無從確認該進口貨物外包裝上所黏貼之派送單
      收件人、地址及電話，究否為實際貨物之訂購人，尚難以
      進口貨物外包裝上黏貼之派送單收件人資料，逕行推論為
      實際購買或委託運送物品之人。是被告及辯護人上開辯解
      ，已非無憑。
（三）復查本件查獲之電子菸油，扣案物A係以「顏君淩」、扣
      案物C則以「兆昕時尚精品有限公司」之名義申報進口、
      扣案物C之則未記載申報進口人，有各該申報單存卷可查
      （見桃檢偵字5670號卷第45頁，桃檢偵字19193號卷第25
      頁，花檢偵字第1495號卷第21頁），可見各該申報單與扣
      案物外包裝上黏貼之派送單收件人並不相符。且證人游高
      彥、黃柏達亦均證稱上開扣案物並無個案委託書，顯見實
      際買受人將上開含有違法禁藥尼古丁成分之扣案物私自輸
      入我國境內，為免通關時為海關查獲引罪上身，是亦不排
      除係實際購貨人以不詳管道取得之被告個人資料，告知大
      陸賣家，再由大陸賣家轉知大陸運送業者，以從事本件商
      品之遞送。復依上開證人游高彥所證，上開扣案物倘若僥
      悻通關，實際購貨人即可另行通知派送業者，謂資料有誤
      而更改收件處所及收件人，進而取得上開扣案物。堪認辯
      護人上開辯解，應屬可採。
（四）至檢察官雖提出玉山銀行109年11月18日、109年12月21日
      各函暨所附淘寶用戶與玉山銀行跨境買淘寶業務往來資料
      、淘寶網站交易紀錄等件，據以推論被告有持續購買淘寶
      商品之事實。然查，上開交易紀錄均未直接載明與上開扣
      案物相關之交易紀錄，檢察官亦未舉證各該交易紀錄即係
      交易上開扣案物之金流。衡諸現今臺灣社會人際往來頻繁
      ，各類商業活動蓬勃發展，致個人資料四處留存而常為他
      人所知悉，報章媒體亦時有報導部分著名企業團體之客戶
      資料外流，且依檢察官上開所提出之被告使用淘寶購物資
      料，益徵被告之個人資料可能經由該網站而遭實際購貨人
      或大陸地區人士取得，是本件無法完全排除上開扣案物均
      係由他人利用或假藉被告之個人資料，並以前揭方式違法
      輸入之可能性。從而，上開扣案物是否確係均由被告本人
      訂購而為實際貨主或收件人，自仍存有相當疑義，是上開
      扣案物外包裝上黏貼之派送單上所載縱均為證人李詩皓、
      送件地址及聯絡電話亦均與被告住處及其所使用之行動電
      話相同等節，仍不足以確認前揭扣案物均係由被告訂購而
      違法輸入進口。被告及辯護人上開辯解，可足採信。
五、綜上，檢察官所舉之證據，未能證明被告確有非法輸入上開
    扣案物之行為，則依上開說明，尚難僅憑推測或擬制之方法
    ，即率為對被告為有罪之論斷。而被告所辯並非無據時，即
    尚有合理懷疑存在時，根據「罪證有疑，利於被告」之證據
    法則，即不得遽採為不利於被告之認定，而應為有利於被告
    之認定，準此，本案依檢察官所舉各項證據，尚無足使本院
    形成被告有罪之確信，揆諸首揭規定，自應為被告無罪之諭
    知。
據上論斷，應依刑事訴訟法第301條第1項，判決如主文。
本案經檢察官陳宗賢提起公訴，檢察官簡淑如到庭執行職務。
中　　華　　民　　國　　111 　年　　3 　　月　　 3　　日
           　　   刑事第二庭    審判長法  官　黃英豪
                              　  　　法　官　黃夢萱
　　　　　　　　　　　　　　　　    　法　官　蔡瑞紅
以上正本證明與原本無異。
檢察官如不服本判決應於收受送達後20日內向本院提出上訴書狀
，並應敘述具體理由。其未敘述上訴理由者，應於上訴期間屆滿
後20日內向本院補提理由書(均須按他造當事人之人數附繕本)「
切勿逕送上級法院」。
被告不得上訴。
辯護人依據刑事訴訟法第346條、公設辯護人條例第17條及律師
法第32 條第2項、第36條等規定之意旨，尚負有提供法律知識、
協助被告之義務。
因疫情而遲誤不變期間，得向法院聲請回復原狀。
中　　華　　民　　國　　111 　年　　3 　　月　　3 　　日
                                      書記官  駱亦豪